【裁判字號】    98,重上更(二),283
【裁判日期】    981222
【裁判案由】    毒品危害防制條例
【裁判全文】
臺灣高等法院臺南分院刑事判決   98年度重上更(二)字第283號
上  訴  人  臺灣臺南地方法院檢察署檢察官
被      告  甲○○
選任辯護人  林士龍律師
            彭大勇律師
上列上訴人因被告毒品危害防制條例案件，不服臺灣臺南地方法
院92年度訴字第514號中華民國92年9月24日第一審判決（起訴案
號：臺灣臺南地方法院檢察署92年度偵字第4175號），提起上訴
，判決後，經最高法院第二次發回更審，本院判決如下：
    主  文
上訴駁回。
    理  由
一、公訴意旨略以：甲○○曾於民國88年間，因施用毒品案件，
    經台灣台南地方法院(下稱台南地院)判處有期徒刑四月確定
    ，並於90年9月6日執行完畢，猶不知悔改。緣乙○○於90年
    12月17日下午3時許，因涉嫌販賣毒品為警查獲，帶回警局
    偵訊時，由乙○○配合警方以釣魚之方式，於當日下午6時
    45分許，以其所持用0000000000號行動電話，撥打甲○○所
    持用之000000 0000號行動電話，向其稱欲購買價值新台幣
    （下同）3000元之第二級毒品安非他命半錢（重約0.84公克
    《註:半錢實際應重1.875公克，起訴書此部分記載顯然有誤
    》），甲○○即基於意圖營利之犯意，允諾販賣上開約定數
    量及價格之安非他命予洪清閣，雙方並約定於當日下午8時
    45分許，在台南市○○路○段200號「林肯大廈」樓下見面交
    貨後，警方隨即在場埋伏，迨於同日下午8時50分許，甲○
    ○駕駛車牌號碼為D5─2200號之自用小客車，至台南市○○
    路○段200號附近，為警攔檢要求甲○○下車，甲○○遂自該
    車之車後繞過，經警趨前盤查時，旋在甲○○站立附近約一
    公尺處之地面上，查獲安非他命一包（含袋重約1.2公克《
    驗後淨重為0.84公克、包裝重0.29公克》）而未遂。因認被
    告涉犯毒品危害防制條例第4條第5項、第2項之販賣第二級
    毒品未遂罪。
二、按刑事訴訟法第267條所謂「檢察官就犯罪事實一部起訴者
    ，其效力及於全部」，係指實質上一罪或裁判上一罪之犯罪
    事實經檢察官起訴者，其起訴部分經法院認為有罪，因基於
    起訴不可分及審判不可分之原則，其起訴之效力及於犯罪事
    實之全部而言。若檢察官就裁判上一罪之一部事實起訴，而
    該起訴之事實，經法院審理之結果，認為無罪或為程序上不
    受理之判決，即與未經起訴之其他事實並無連續犯或牽連犯
    之關係，亦即無犯罪事實一部與全部關係之可言，自非原起
    訴效力範圍所包含。從而，依同法第268條之規定，法院自
    不得就未經起訴之其他事實併予裁判。查本件被告甲○○前
    經臺灣臺南地方法院檢察署（下稱台南地檢）以90年度偵字
    第2553號、91年度毒偵字第115號起訴，其犯罪事實欄記載
    略以：「被告於90年10月及11月間，連續二、三次在臺南市
    ○○路○段林肯大廈，以每次1千元至2千元不等之金額，販
    賣第二級毒品安非他命予乙○○。嗣於同年12月17日20時50
    分許，為警在臺南市○○路○段200號前查獲，並扣得第二級
    毒品安非他命一包」等語。依此觀之，前案起訴書事實欄並
    未敘明被告於90年12月17日販賣第二級毒品予洪清閣未遂部
    分之事實，又證據並所犯法條欄，亦未舉證證明被告涉有此
    部分犯行之證據，及此部分事實涉犯之法條，是本件被告經
    起訴部分事實顯未據公訴人於前案提起公訴，雖台南地院及
    本院於前案審理中均有就被告於90年12月17日為警查獲之經
    過訊問及調查，然此為其審理前案時調查證據、形成心證之
    方法，不因此即使檢察官原起訴範圍擴張。又前案之犯罪事
    實既經本院前以91年度上訴字第1320號（以下簡稱前案）審
    理結果判決無罪確定在案，則本件起訴部分與前案，即無裁
    判上一罪之審判不可分關係，揆諸上揭說明，本件檢察官起
    訴範圍並非前案判決效力所及，本院自得予以審判。
三、按犯罪事實應依證據認定之，無證據不得推定其犯罪事實；
    又不能證明被告犯罪者，應諭知無罪之判決，刑事訴訟法第
    154條、第301條第1項分別定有明文。又刑事訴訟法上所謂
    認定犯罪事實之證據，係指足以認定被告確有犯罪行為之積
    極證據而言，該項證據自須適合於被告犯罪事實之認定，始
    得採為斷罪資料；認定犯罪事實所憑之證據，無論係直接證
    據或間接證據，其為訴訟上之證明，須於通常一般之人均不
    致有所懷疑，而得確信其為真實之程度者，始得據為有罪之
    認定，倘其證明尚未達到此一程度，而有合理之懷疑存在，
    復無其他調查途徑可尋，法院即應為無罪之判決，最高法院
    29年上字第3105號、76年臺上字第4986號分別著有判例可資
    參照。
四、查本件公訴人認被告甲○○涉有上開犯行，無非係以：(一)
    證人洪清閣及承辦該案之員警徐益利、劉中銘、潘東昌等人
    於前案(本院91年度上訴字第1320號)偵審之證述；(二)警方
    於90年2月17日逮捕被告甲○○所駕車輛後方約一公尺之地
    面上，查獲第二級毒品甲基安非他命一包(淨重0. 84公克、
    包裝重0.29公克)；(三)證人洪清閣所持用0000000000號行
    動電話之通聯紀錄顯示，其於91年12月17日下午6時45分許
    至同日下午8時45分許，與被告甲○○所持用之0000000000
    號行動電話，有四次通話記錄(見偵他卷第27-31頁)等證據
    ，為其憑據。惟訊據被告甲○○固不否認有於90年12月17日
    接獲證人洪清閣電話及約定在查獲地點見面之事實，然堅決
    否認有販賣第二級毒安非他命之犯行，並辯稱：伊沒有賣安
    非他命予洪清閣，洪清閣打電話給伊是為了跟伊催討所積欠
    之20 00元，現場查獲的安非他命不是伊的，也不是在伊腳
    邊撿到，是另一個警察在車子左後方拿起一包白粉等語。
五、經查：
(一)按施用毒品者，其所稱毒品係向某人購買之供述，須補強證
    據以擔保其供述之真實性，蓋施用毒品者其供述之憑信性原
    不及於一般人，況施用者供出來源，因而破獲者，毒品危害
    防制條例第17條復規定得減輕其刑，其有為邀減輕其刑之寬
    典而為不實陳述之可能，則其供述之真實性自易使一般人產
    生合理之環儀，是其施用毒品者關於其向某人購買毒品之供
    述，必須有補強證據資為佐證，以擔保其供述之真實性，俾
    貫徹嚴格證明之證據原則。又關於毒品施用者所稱向某人購
    買毒品之供述，必須有補強證據資為佐證，係指毒品購買者
    之供述縱無瑕疵，仍須有補強證據資為佐證而言。至此所謂
    之補強證據，必須與施用毒品者之供述，具有相當程度之關
    聯性，且足使一般人對於施用毒品者之供述無合理之懷疑存
    在，而得確信其為真實，始足當之。
(二)查證人洪清閣雖於前案第一審(台南地院91年度訴字第440號
    《下稱前案一審》)及第二審(本院91年度上訴字第1320號《
    下稱前案二審》審理時證稱:「我打電話給被告，說要向他
    買安非他命，約在我住處林肯大廈樓下，我是打他手機與他
    連絡。(問:如何與被告約定價格、數量？)查獲當天是跟被
    告說要買3000元，約有『半錢』，應該是1.75公克除以2 的
    數量，被告就說好，地點是我約的，我叫他幫我送過來」(
    見台南地檢92年度他字第264號卷《下稱本案他字卷》第19
    -21 頁)、「我於90年12月17日下午4時許，在台南市○○路
    ○段230號我所租之住處被警察查獲，被警察查獲時，有訊
    問我安非他命向何人購得，他們要我配合，我就打電話給被
    告。我是在做完筆錄後配合警方以我行動電話打給被告，我
    向他說要半錢安非他命，他說要3000元，然後就約在金華路
    三段林肯大廈樓下，沒有約時間，我向他說，在林肯大廈樓
    上，他說到了時候，就會打電話給我，被告到達時，我馬上
    下樓，我們約在大眾銀行前面，當時與何人在車上等候，我
    忘了。我打二通電話都是在車上打的，沒有跟被告交易，當
    時警察就圍捕他了，電話中有向被告要錢及買安非他命的事
    情」等語(見本案他字卷第43-47頁)。然查，1台兩為37.5公
    克，1台兩為10台錢，一台錢(即俗稱一錢)為3.75公克，故
    半錢應為1.875公克，有經濟部標準檢驗局常用重(質)量單
    位換算表網頁資料在卷可稽(見最高法院卷第33頁)。故證人
    乙○○證稱查獲當天是跟被告說要買約「半錢」，即1.75公
    克除以2(即0.875公克)的數量云云，顯有矛盾，自不能遽以
    採信。
(三)另證人即承辦之員警徐益利、劉中銘、潘東昌等人於前案審
    理時，除證人徐益利有於前案二審中證稱:「乙○○打電話
    被告時，我有聽到，如證人乙○○之供述」等語(見本案他
    字卷第45頁反面)；及於本案更一審中證稱:「當時是辦公室
    旁邊的廁所打的，內容因時間久我記不清楚，但是我印象中
    內容大概是要打被告拿毒品出來，(當時有無談到價錢)我忘
    記了」等語(見本案更一審卷第60頁)外，其餘員警則均未證
    述有聽到乙○○與被告於案發前之通話情形。且證人徐益利
    於本案更一審中復另證稱:「(有無聽到乙○○打電話給被告
    ，他們的對話內容」等語(見更一卷第59頁)，可見證人徐益
    利就其究有無聽到乙○○打電話約被告出來時之通話情形一
    節，已有矛盾。另證人乙○○於前案一審審理時乃證稱:其
    於電話中有表示因為缺錢要向被告要錢之情(見本案他字卷
    第46頁反面)，然證人徐益利就此則隻字未提，顯見證人徐
    益利證稱其有聽到乙○○打電話給被告要被告拿毒品出來之
    語，仍有瑕疵，而難以遽信。由此，上開員警對於證人乙○
    ○於案發當日，與被告實際通話內容情形，既均未能為明確
    之證述，自難以上開警員之證詞，補強佐證證人乙○○證述
    :其有於案發當日打電話向被告買安非他命之證詞為可採信
    。
(四)又被告於案發當時駕車抵達查獲地點後，尚未與乙○○見面
    ，亦無任何毒品之交易行為，隨即為埋伏之員警陳基佑、潘
    東昌當場制伏，而隨後趕到支援之員警徐益利則在距離被告
    所駕駛之車輛後車廂旁約一公尺處，查獲扣案之毒品一包(
    淨重約0.84公克、包裝重0.29公克)等情，固據證人即警員
    劉中銘、徐益利、潘東昌等人分別於前案一、二審審理時結
    證明確（見本案他字卷第18-19、36-38、46-47頁，本案更
    一審卷第57-60頁《同前案一審卷第34、108頁，前案二審卷
    第36至39頁、第59頁》）。另證人潘東昌於前案二審審理時
    雖證稱:「當日我與三位同事到現場，被告開一部自用小客
    車，在逮捕他現場約離50公尺的地方，停下來打電話，打完
    後人沒有下車，馬上又往前開，開到逮捕他的位置，我們車
    子掉頭跟過去，被告車子掉頭跟過去，被告人車子停下來，
    人站在車子後方，我們四人就一起過去，要被告到旁邊盤查
    ，由同事徐益利發現在被告車子後方處，原來被告所站立的
    地方有一包安非他命。當日我們開二部車，另一部車是由劉
    中銘及徐益利開的。我與陳基佑先到場，我們一起下車，我
    與陳基佑的車子與被告的車到場相隔不到30秒，我們停在被
    告車子旁邊，讓被告不好出來，我們看見被告在車子後面走
    來走去。我們到了約30秒，徐益利他們車子才到達，徐益利
    他們下車後，當時被告已帶到旁邊。【被告開車門我沒有看
    到，看到他時，他已經開車門到後面了】。我看到被告時，
    他已在車後走來走去，我拿槍出來要被告不要動接受盤查。
    他是在車子後面，不是在車子右前面，...徐益利就直接指
    著被告說這包東西何人所有，當時被告人在車子右邊，絕對
    不是在車頭，徐益利發現這包東西是在原來被告走來走去的
    地方」等語(見本案他字卷第36頁反面-38頁)。然:
 1、據證人劉中銘於前案一審證述:「【被告一停車，我們另一
    同事陳基佑就把被告攔下】，我們到現場時，看到被告已被
    同事控制住，問被告東西在哪裡，被告說沒有，我們就找尋
    ，是徐警員找到安非他命的」等語(見本案他字卷第18-19頁
    ) 。
 2、及證人徐益利於前案一、二審審理時證稱:「我們到現場，
    看到被告被我們同事控制住，我們同事在搜車子，我有在找
    ，四處看，結果在車子後面，距離車子後車廂1公尺左右地
    上，發現一包安非他命」(見前案一審卷第18-19頁)、「在
    現場時我沒有看到被告自車子出來，是被告未做筆錄之前，
    向我們說車頭繞半圈過去就被告警察盤查，不是我看到的」
    (見本案他字卷第46-47頁)；及其於本案更一審證稱:「我們
    有二部車子，一部車子載證人，證人指認我們才抓人，我們
    是先下車先把他的人控制住。埋伏在那個地方至少有20分鐘
    ，被告才來，被告到了以後，【我沒有親眼看到丟包】，但
    是就是在車子附近有撿到」等語(見本案更一審卷第58頁)。
 3、可知，證人潘東昌所證:被告下車後，在車後即嗣發現扣案
    毒品之處走來走去之情；與證人劉中銘證稱:被告一停車就
    被陳基佑攔下之情，已有出入。又證人潘東昌既稱:其與陳
    基佑的車子與被告的車到場相隔不到30秒，其將車停在被告
    車子旁邊，讓被告不好出來等語，則被告如何能於短短30
    秒內，好好走出來，並走到車子後面，又走來走去？又證人
    潘東昌既在場埋伏並目賭被告停車後至被盤查之經過，則被
    告倘果有丟棄扣案毒品之情，衡情應難逃證人潘東昌之眼，
    然證人潘東昌卻未證稱有看見被告丟棄毒品之舉。況被告甫
    下車即為警上前制伏之情，既經上開證人證述如前，則被告
    何能於警現身制伏被告前，即發現有警員埋伏，且能及時於
    警未察見之情況下，將扣案毒品丟至距離後車廂一公尺遠之
    外？
 4、綜此，上開扣案之安非他命一包，既非在被告身上或其所駕
    駛之小客車內查獲。而查獲被告之警員劉中銘、徐益利、潘
    東昌等人復均未看見被告有自其身上或車內丟棄上開安非他
    命之情。又證人潘東昌證稱被告下車後有在車後即嗣發現扣
    案毒品之處走來走去之情，亦有上述可疑之處，則本案扣得
    之安非他命一包是否即為被告所持往販賣予乙○○者，實有
    可疑。至扣案之安非他命重量經檢驗結果:「淨重0.84公克
    ，包裝0.29公克」之情，有法務部調查局91年6月4日調科壹
    字第091000309770號檢驗通知書在卷可稽(見偵他卷第32頁)
    ，與證人乙○○於前案一審證述，就其與被告約定買賣安非
    他命之重量，應該是約「1.75除以2」即0.875公克部分，雖
    差距不多，然與證人乙○○另證稱其係向被告稱要買「半錢
    」(即1.875公克)之重量，則有矛盾，既如前述，自不能據
    此推認扣案之安非他命，即係被告攜來查獲地點欲販賣予乙
    ○○者。準此，扣案之毒品是否為被告所持有者，既有上述
    可疑之處，即難謂與施用毒品者即證人乙○○之證述，有相
    當程度之關聯性，而足以排除證人乙○○證述仍有合理之懷
    疑存在，揆諸前開說明，自不足以補強證人乙○○所為:被
    告有於上開時地販賣毒品予伊未遂之證述得以確信為真實。
(六)另被告所持用0000000000號行動電話，與證人乙○○所持用
    0000000000號行動電話(申用人為林倩華)，於案發當日下午
    6時45分28秒至6時46分27秒、7時59分37秒至8時0分1秒、8
    時32分24秒至8時32分38秒、8時45分31秒至8時45分58秒，
    雖曾有通話情形，有通聯記錄在卷可稽(見本案他字卷第27-
    31頁)。然查被告前曾向乙○○借款用以繳納車子貸款，至
    被查獲為止，尚積欠乙○○2000元，及乙○○於案發當日以
    電話約被告至查獲地點之通話中，亦有向被告催討上開欠款
    乙節，業經乙○○於前案二審審理中證述明確（見前案二審
    卷第42頁、62頁）。是被告辯稱：當時係因要償還洪某上開
    欠款始前往查獲地點乙節，即非無可能。是不能單憑證人乙
    ○○所為上開欠缺補強證據之證詞及其於案發當日與被告之
    通聯紀錄，即認被告前往上開查獲地點之目的，即係為出售
    第二級毒品安非他命予乙○○。再者，縱認扣案之安非他命
    一包係被告所有，惟參酌一般人持有安非他命，欲將之販賣
    予他人容或有之，然僅單純持有安非他命，亦有可能，而持
    以施用者，所在更多。況被告本即有施用第二級毒品安非他
    命之習慣，且於本次為警查獲前，曾因施用第二級毒品安非
    他命犯行經台灣台南地方法院裁定令入戒治處所施以強制戒
    治在案，有台灣高等法院被告前案記錄表在卷可稽。故縱被
    告有持有安非他命一包之情，亦難據以推論被告有販賣第二
    級毒品安非他命之犯行。
六、綜上所陳，公訴意旨所舉被告販賣第二級毒品之前開事證，
    尚未達到通常一般之人均不致有所懷疑，而得確信其為真實
    之程度者，而有合理之懷疑存在，致無從為被告販賣第二級
    毒品安非他命之確信，且本院依調查所得之證據，並查無被
    告有何公訴意旨所指販賣安非他命之犯行，此外，復查無其
    他積極證據足資證明被告有販賣第二級毒品安非他命之犯行
    ，被告被訴販賣毒品未遂罪尚屬不能證明。揆諸前揭規定說
    明，自應將疑點利益歸於被告，而為被告無罪之諭知。本件
    原審為被告無罪判決，認事用法俱無違誤，檢察官上訴意旨
    稱原判決認定事實及適用法律違誤，指摘原判決不當，為無
    理由，其上訴應予駁回。
據上論結，應依刑事訴訟法第368條，判決如主文。
本案經檢察官曾銘芳到庭執行職務。
中    華    民    國    98    年    12    月    22    日
                  刑事第六庭    審判長法  官  董武全
                                      法  官  沈揚仁
                                      法  官  賴純慧
以上正本證明與原本無異。
檢察官如不服本判決應於收受本判決後十日內向本院提出上訴書
，其未敘述上訴理由者並得於提起上訴後十日內向本院補提理由
書。
                                      書記官  馬愛君
中    華    民    國    98    年    12    月    22    日


司法院資訊處製作；財團法人民間司法改革基金會備份。
